---
title: "ggplot2"
author: "Pedro de Brito Neto"
date: "23/08/2021"
output: html_document
---

Agora que já vimos os conceitos básicos do *ggplot* no post anterior, vamos mostrar um pouco como você pode aprimorar o seu gráfico de algumas formas como, por exemplo, adicionar legendas, alterar cores, posições, etc. Para isso vamos trabalhar com os gráficos mais utilizados:

- `geom_bar()/ geom_col()`: gráfico de barras/ gráfico de colunas;
- `box_plot()`: box-plot;
- `geom_histogram()`: histograma;
- `geom_point()`: gráfico de dispersão;
- `geom_line()`: gráfico de linhas.
- `` 

Vale ressaltar que quando se trata de incrementar um gráfico,  existem inúmeras maneiras de fazer isso. Vamos mostrar apenas algumas delas aqui e deixar alguns links ao longo do texto que se aprofundam no tema.

Vamos carregar inicialmente o pacote `tidyverse`, que carrega automaticamente o `ggplot2` e outros que possamos utilizar ao longo do texto. 

```{r, message = F, warning=FALSE}
library(tidyverse)
library(MASS)
library(highcharter)
```

## Gráfico de barras

### `position`

Quando falamos em apresentar as informações no gráfico de barras, podemos pensar em 3 possibilidades para o argumento `position`: `position = "stack"`, `position = "fill"` e `position = "dodge"`. Basicamente cada um desses irá apresentar as informações de formas diferentes. Para mostrar isso vamos utilizar a base de dados *Cars93* do pacote `MASS`. Caso deseje utilizar essa base de dados e não tenha o pacote instalado no seu computador, basta rodar o código `install.packages("MASS")`.  

```{r}
ggplot(Cars93, aes(x = Type, fill = AirBags)) + 
  geom_bar(position = "stack") + 
    scale_fill_viridis_d() + 
  theme_bw()
```

No gráfico acima utilizamos o `position = "stack"`, que constrói o gráfico de barras empilhado. Nesse caso, a contagem dos subgrupos são exibidos apenas uns sobre os outros.


```{r}
ggplot(Cars93, aes(x = Type, fill = AirBags)) + 
  geom_bar(position = "fill") + 
    scale_fill_viridis_d() + 
  theme_bw()

```

Quando utilizamos `position = "fill"`, temos também as barras empilhadas, porém cada barra tem altura constante igual a 1. Agora, a porcentagem de cada subgrupo está representada, permitindo estudar a distribuição de sua proporção no todo, para cada uma das barras.

```{r}
ggplot(Cars93, aes(x = Type, fill = AirBags)) + 
  geom_bar(position = "dodge") + 
    scale_fill_viridis_d() + 
  theme_bw()
```

O caso `position = "dodge"` é um dos casos mais utilizados, pois ele irá colocar as barras lado a lado. Normalmente, informações dessa forma ficam mais fáceis de serem visualizadas. Porém, deve-se tomar cuidado caso existam muitas categorias em uma das variáveis, o que pode tornar o gráfico um pouco confuso. Caso isso aconteça pode ser interessante fazer algumas modificações nos gráficos.

Observe o gráfico acima e note que algumas das barras possuem larguras diferentes. O ggplot faz isso automaticamente quando alguma das categorias está faltando, ou seja, ele deixa as barras mais grossas pra compensar aquela que está ausente. Uma possível solução é utilizar `position = position_dodge(preserve = "single")`. Veja:

```{r}
ggplot(Cars93, aes(x = Type, fill = AirBags)) + 
  geom_bar(position = position_dodge(preserve = "single")) + 
    scale_fill_viridis_d() + 
  theme_bw()
```


### Adicionando algumas informações 

#### Frequência

Como dito acima, as vezes é interessante adicionar algumas informações aos gráficos para facilitar a visualização. Para o próximo exemplo vamos utilizar a base de dados *diamonds* contida no R. 

```{r, message=FALSE}
dados_resumo2 <- diamonds %>% 
  group_by(cut, color) %>% 
  summarise(cont = n())

dados_resumo2 %>% 
  ggplot() + 
  geom_bar(aes(x = cut, y = cont, group = color, fill = color), 
           stat = "identity", position = "dodge") +
  geom_text(aes(x = cut, y = cont, label = cont, group = color), 
            position =  position_dodge(width = 1), size = 2.5,
            vjust = 0.4, hjust = -0.1, angle = 0) + 
  coord_flip() + 
  theme_bw()
```

No gráfico acima adicionamos a frequência respectiva acima de cada barra, fizemos isso com a ajuda do `geom_text`. Note que utilizamos o `position =  position_dodge(width = 1)`. Diferentemente de quando usamos `position = "dodge"` anteriormente, essa outra maneira nos permite configurar algumas coisas como a largura, controlado pelo argumento `width`. Nesse caso foi necessário usar para "configurar" a posição da legenda. Também podemos "brincar" com outros ajustes como o `vjust` e `hjust` que servem para mover a legenda verticalmente e horizontalmente. Também temos o `angle`, que rotaciona as legendas quando você fornece o ângulo desejado. Aqui também fizemos o uso do `coord_flip()` para rotacionar os eixos do gráfico. 

#### Porcentagem 

```{r, message=FALSE}
dados_resumo <- Cars93 %>% 
  group_by(Type, AirBags) %>% 
  summarise(cont = n()) %>%
  mutate(pct = prop.table(cont))


dados_resumo %>% 
  ggplot(aes(label = scales::percent(pct))) + 
  geom_bar(aes(x = Type, y = cont, group = AirBags, fill = AirBags), 
           stat = "identity", position = "dodge") + 
  geom_text(aes(x = Type, y = cont, group = AirBags), 
            position =   position_dodge(width = .9), vjust = 0,
            size = 2.3, 
            hjust = - 0.05) +
  scale_fill_viridis_d() + 
  theme_bw() +
  facet_wrap(~AirBags) +
  theme(legend.position="none") + 
  coord_flip()

```

Também pode ser interessante em alguns caso adicionar a porcentagem relativa em cada barra. Uma maneira de fazer e criar uma coluna no seu banco de dados, que irá conter a porcentagem de cada observação em relação ao total, é usando a função `prop.table()`, por exemplo.  Agora é só fazer parecido com o que fizemos anteriormente, passando as coordenadas para o `geom_text()` e ajustando ao seu gosto pessoal. Aqui precisamos adicionar também um *label* e para isso utilizamos a função `percent()` do pacote `scales`.

## Incrementando um Boxplot

Um gráfico comumente utilizado para visualizar dados é o Boxplot. Medidas de estatísticas descritivas como o mínimo, máximo, primeiro quartil, segundo quartil ou mediana e o terceiro quartil formam o boxplot. Ele também nos permite visualizar a distribuição e valores discrepantes (outliers) dos dados, fornecendo assim uma maneira rápida e fácil para entender um pouco melhor a distribuição dos dados. Podemos montar desde gráficos simples até alguns mais elaborados e esteticamente mais bonitos.

```{r}
dfhair <- data.frame(HairEyeColor)
ggplot(dfhair, aes(x = Sex, y = Freq)) +
  theme_minimal() +
  geom_boxplot() +
  geom_dotplot(
    binaxis = 'y',
    stackdir = 'center',
    dotsize = 1,
    binwidth = 2
  ) +
  scale_x_discrete(labels = c("Homem", "Mulher")) +
  xlab("Sexo") +
  ylab("Frequencia") 
```

Aqui plotamos dois gráficos um ao lado do outro. Note que para fazer um boxplot bem elaborado não é necessário adicionar muitas camadas. O que pode ser novo aqui nessa visualização é a utilização de uma camada com `geom_dotplot()`, com seus respectivos argumentos. Essa camada permite adicionar um gráfico de pontos que combinado com o boxplot pode permitir uma visualização mais completa dos dados. Você pode dar uma olhada mais aprofundada em todos os argumentos do `geom_dotplot()` clicando [aqui](https://ggplot2.tidyverse.org/reference/geom_dotplot.html).

```{r}
ggplot(dfhair, aes(x = Sex, y = Freq,
                   fill = Sex)) +
  theme_minimal() +
  geom_boxplot(
    outlier.colour = "black",
    outlier.shape = 8,
    outlier.size = 4
  ) +
  scale_x_discrete(labels = c("Homem", "Mulher")) +
  labs(
    title = "Boxplot",
    x = "Sexo",
    y = "Frequência",
    subtitle = "HairEyeColor",
    fill = "Sexo"
  ) +
  scale_fill_manual(values =
                      c("darkorchid4", "brown2"))
```

Caso prefira preencher os gráficos com cores da sua escolha, basta alterar o `color` para `fill` dentro do `aes` e escolher a sua paleta de cores preferida ou até mesmo utilizar `scale_fill_manual` para escolher as cores de forma manual. Também utilizamos o `labs` para adicionar/ alterar algumas legendas do gráfico.

## Histogramas um pouco mais elaborados

Fazer histogramas com mais de uma variável para comparação pode ser interessantes em alguns casos. Para o exemplo abaixo vamos criar um `data.frame` simples com duas variáveis geradas a partir da distribuição normal.

```{r, message=FALSE}
da <- data.frame(
  type = rep(c("variavel 1", "variavel 2"), each = 1000),
  value = c(rnorm(1000), rnorm(1000, mean = 4))
)

da %>%
  ggplot(aes(x=value, fill=type)) +
    geom_histogram(color="yellow", 
                   alpha=0.75, 
                   position = 'identity') +
    scale_fill_manual(values = c("darkorchid4", "brown2")) +
    theme_bw() +
    labs(fill = "")
```

Um argumento legal capaz de nos ajudar na visualização dos gráficos em alguns casos é o `alpha`. O `alpha` se refere à opacidade de um formato geométrico. Os valores `alpha` variam de 0 a 1, com valores mais baixos correspondendo a cores mais transparentes. `color` muda o contorno das barras dos gráficos, o que pode nos ajudar também na diferenciação dos gráficos quando eles se cruzam.

Uma outra forma de apresentar a mesma informação, porém sem que os gráficos se "cruzem" é utilizar uma faceta para cada um dos gráficos.

```{r, message=FALSE}
da %>%
  ggplot(aes(x = value, fill = type)) +
  geom_histogram(colour = "grey75") +
  facet_wrap(~ type) + 
  scale_fill_viridis_d() +
  theme_bw() +
  labs(fill = "")
```

Ainda sobre histogramas, podemos considerar outros argumentos importantes dentro de cada faceta para apresentar o gráfico de diferentes formas. Veja o seguinte exemplo:

```{r}
ggplot(diamonds, aes(x=price)) + 
  geom_histogram() + 
  facet_wrap(~ cut, scales = "free", ncol = 2) +
  theme_bw()
```

Note que aqui utilizamos `scales = "free"` para permitir que as escalas de cada gráfico fiquem livres, ou seja, as escalas tanto no eixo x quanto no eixo y podem ter valores diferentes para cada gráfico. Abaixo vamos plotar o mesmo gráfico sem esse argumento apenas para comparação. É importante tomar cuidado com isso quando for comparar os gráficos e lembrar que eles possuem escalas diferentes entre si. Ainda sobre os argumentos,  utilizamos o `ncol` para determinar a quantidade de colunas para os gráficos, porém também poderíamos determinar a quantidade de linhas com o `nrow`.

```{r}
# exemplo sem scales = "free"
ggplot(diamonds, aes(x=price)) + 
  geom_histogram() + 
  facet_wrap(~ cut, nrow = 2) +
  theme_bw()
```

É possível utlizar o `facet_grid` para comparar distribuições de combinações de duas variáveis, considerando ainda histogramas. Veja o seguinte exemplo: 

```{r, message=FALSE}
ggplot(diamonds, aes(x = price, y = ..density..)) + 
  geom_histogram(fill = "darkviolet") + 
  facet_grid(color ~ cut) +
  theme_bw()
```

Veja como utilizamos o argumento `y = ..density..` para considerar a densidade das barras em cada um dos gráficos, ao invés da frequência absoluta.

## Gráficos de dispersão 

Gráficos de dispersão são bastante utilizados, principalmente para verificar alguma correlação entre as variáveis. Abaixo vamos plotar 3 gráficos de dispersão diferentes, mudando pequenos detalhes em cada um deles.

```{r}

ggplot(Cars93, aes(Min.Price, Price)) +
  geom_point(color = "darkorchid4") +
  theme_bw()

ggplot(Cars93, aes(Min.Price, Price)) +
  geom_point(aes(size = Price)) +
  theme_bw() 

ggplot(Cars93, aes(Min.Price, Price)) +
  geom_point(color = "#b51bb0") +
  theme_bw() +
  geom_vline(xintercept = 10:13, col="red") +
  geom_hline(yintercept = 20, col="red")
```

O primeiro gráfico é bem simples, apenas alteramos a cor dos pontos e o tema. No segundo gráfico utilizamos `size = Price` para alterar o tamanho dos pontos de acordo com a variável `Price`. Esse argumento pode ser muito interessante em alguns casos. No último gráfico mostramos a possibilidade de adicionar algumas linhas verticais e horizontais no seu gráfico por meio de `geom_vline` e `geom_hline`. Por exemplo, podemos utilizar o `geom_hline` para colocar como argumento a média da variável no eixo y e o `geom_vline` para plotar a média da variável no eixo x, da seguinte forma.

````{r}
ggplot(Cars93, aes(Min.Price, Price)) +
  geom_point(color = "#b51bb0") +
  theme_bw() +
  geom_vline(xintercept = mean(Cars93$Price), col = "red") +
  geom_hline(yintercept = mean(Cars93$Min.Price), col = "red")
```

Veja como essas linhas nos permitem perceber uma certa assimetria nos dados, uma vez que estas não estão posicionadas bem no centro de cada eixo.

## Gráfico de linhas

Vamos mostrar um exemplo simples de um gráfico de linhas utilizando séries temporais e algumas maneiras de deixar ele mais elaborado. Para isso, vamos reconsiderar os dados utilizados em um post anterior, sobre os casos do novo coronavirus no Estado do Espírito Santo. Como no post já mostramos detalhadamente como importar e utilizar os dados, vamos pular essa etapa. Vocês podem acompanhar todas as instruções no seguinte [link](https://daslab-ufes.github.io/covid-es-r/). Uma pequena observação a ser feita, no post deixamos um link para baixar diretamente a base de dados, porém, o link mudou. Caso queira ter acesso a base de dados basta clicar [aqui](https://bi.s3.es.gov.br/covid19/MICRODADOS.csv). Devido a isso, os posts foram feitos com dados de períodos diferentes, podendo então haver algumas divergências nos gráficos. Aqui nesse post consideramos somente os valores a partir de 06/04/2021, para os quatro principais municipios do Estado: Vitória, Vila Velha, Serra e Cariacica, salvos no objeto `dados_sumarizados_5`, gerado a partir de uma base de dados que havia sido obtida anteriormente à publicação deste post.


```{r, echo=FALSE, warning=FALSE, message=FALSE}
dados <- read.csv("MICRODADOS.csv", sep = ";")


dados_filtrados <- 
  janitor::clean_names(dados) %>% 
  filter(municipio %in% c('VITORIA', 'VILA VELHA', 'SERRA', 'CARIACICA')) %>% 
  filter(classificacao == "Confirmados")

dados_sumarizados <- dados_filtrados %>% 
  group_by(municipio) %>% 
  summarise(total = n())

dados_sumarizados_4 <- dados_filtrados %>% 
  mutate(data_notificacao = as.Date(data_notificacao)) %>% 
  group_by(municipio, data_notificacao) %>% 
  summarise(total = n())

menor_data <- min(as.Date(dados$DataNotificacao))
maior_data <- max(as.Date(dados$DataNotificacao))

dados_sumarizados_5 <- dados_filtrados %>% 
  mutate(data_notificacao = as.Date(data_notificacao)) %>% 
  group_by(municipio, data_notificacao) %>% 
  summarise(total = n()) %>% 
  tidyr::complete(tidyr::nesting(municipio), 
                  data_notificacao = seq.Date(menor_data, maior_data, 
                                        by = "day"), 
                  fill = list(total = 0)) %>%
  arrange(municipio, data_notificacao) %>% 
  ungroup() %>% 
  mutate(total_menos1 = lag(total), 
         total_menos2 = lag(total, 2), 
         total_menos3 = lag(total, 3),
         total_menos4 = lag(total, 4), 
         total_menos5 = lag(total, 5), 
         total_menos6 = lag(total, 6)) %>% 
  mutate(media_movel = (total + total_menos1 + total_menos2 + total_menos3 + 
                          total_menos4 + total_menos5 + total_menos6) / 7) %>%   filter(data_notificacao > as.Date("2021-04-06"))


dados_todos <- dados_filtrados %>% 
  mutate(data_notificacao = as.Date(data_notificacao)) %>% 
  group_by(municipio, data_notificacao) %>% 
  summarise(total = n()) %>% 
  tidyr::complete(tidyr::nesting(municipio), 
                  data_notificacao = seq.Date(menor_data, maior_data, 
                                        by = "day"), 
                  fill = list(total = 0)) %>%
  arrange(municipio, data_notificacao) %>% 
  ungroup() %>% 
  mutate(total_menos1 = lag(total), 
         total_menos2 = lag(total, 2), 
         total_menos3 = lag(total, 3),
         total_menos4 = lag(total, 4), 
         total_menos5 = lag(total, 5), 
         total_menos6 = lag(total, 6)) %>% 
  mutate(media_movel = (total + total_menos1 + total_menos2 + total_menos3 +
                            total_menos4 + total_menos5 + total_menos6) / 7) %>%
  group_by(municipio) %>% 
  mutate(perc_total = media_movel/max(media_movel, na.rm = TRUE)) %>% 
  filter(data_notificacao > as.Date("2021-04-06")) %>% 
  mutate(municipio = forcats::fct_drop(municipio))
```





```{r, warning=FALSE, message=FALSE}
ggplot(dados_sumarizados_5,
       aes(x = data_notificacao,
           y = media_movel,
           color = municipio)) +
  geom_line()


ggplot(dados_sumarizados_5,
       aes(x = data_notificacao,
           y = media_movel,
           color = municipio)) +
  geom_line() +
  labs(
    title = "Número de casos pela COVID-19 no ES",
    subtitle = "Considerando somente Grande Vitória",
    x = "Data",
    y = "Número de casos",
    caption = "Fonte: Painel COVID-19 Espírito Santo"
  ) +
  theme_bw() +  
  theme(legend.position = "bottom") +
  scale_x_date(date_breaks = "5 week")
```


Note algumas diferenças do primeiro para o segundo gráfico, que podem melhorar como algumas informações são apresentadas. No segundo gráfico, usamos algumas novidades como o `scale_x_date(date_breaks = "5 week")` que irá exibir as informações de 5 em 5 semanas.
Uma observação a ser feita: ocultamos a parte do tratamente e separação da base de dados pois já produzimos um post mostrando passo a passo como fazer isso. Caso tenha interesse em reproduzir os resultados, basta ver o post [aqui](https://daslab-ufes.github.io/highcharter/). 


### Selecionando o período de tempo

Em alguns casos você pode querer selecionar apenas um intervalo de tempo. Uma forma de fazer isso é utilizar o `limit` da função `scale_x_date()`  para selecionar um período de tempo nos dados.  Adicionar uma camada de `geom_point` aqui pode ajudar a perceber quando há observações na série de valores, principalmente quando há uma sequência de valores totalmente alinhados.


```{r, warning=FALSE, message=FALSE}
ggplot(dados_sumarizados_5,
       aes(x = data_notificacao,
           y = media_movel,
           color = municipio)) +
  geom_line() +
  labs(
    title = "Número de casos pela COVID-19 no ES",
    subtitle = "Considerando somente Grande Vitória",
    x = "Data",
    y = "Número de casos",
    caption = "Fonte: Painel COVID-19 Espírito Santo"
  ) +
  theme_bw() + 
  geom_point() + 
  theme(legend.position = "bottom") +
  scale_x_date(limit=c(as.Date("2021-04-22"), as.Date("2021-05-23")),date_breaks = "1 week")

```

Vale ressaltar, que para gráficos de séries temporais, o eixo precisa ser uma variável do tipo `Date`. Caso contrário, seria apenas um gráfico de linhas.

## Gráficos de calor 

Considerando agora o objeto `dados_todos`, que foi construído de forma semelhante ao que foi feito no post do pacote `highcharter`, com o link compartilhado anteriormente nesse post aqui. Aqui consideramos a variável `perc_total`, que mostra o percentual do número de casos de forma relativa ao pior momento da pandemia, para o período selecionado.

```{r, warning=FALSE, message=FALSE}
ggplot(dados_todos, aes(x = data_notificacao, y = municipio, 
    fill = perc_total)) + 
  geom_tile() + 
  theme_bw() + 
  scale_fill_viridis_c()

ggplot(dados_todos, aes(x = data_notificacao, y = municipio, 
    fill = perc_total)) + 
  geom_tile() + 
  theme_bw() + 
  scale_fill_viridis_c(option="inferno") +
    labs(
    title = "Número de casos relativo ao total observado na pandemia",
    subtitle = "Número de casos dividido pelo maior valor de número de casos",
    caption = "Fonte: Bovespa",
    x = "Data da notificação",
    fill = "")

```

Acima fizemos dois gráficos de calor, um simples e o outro um pouco mais elaborado. Gráficos de calor podem ser difíceis de visualizar e por esse motivo pode ser interessante fazer o uso de gráficos interativos. Em seguida, vamos deixar algumas referências com relação a esse tópico.

### Outras opções de pacotes para visualização de dados

Vamos deixar abaixo uma breve introdução de outros pacotes que você pode usar para plotar gráficos de maneira interativa ou animada. Não vamos nos aprofundar em nenhum deles, mas como mencionado no começo do post, vamos deixar alguns links para você ter acesso e buscar mais informações.

### **highcharter**

o pacote `highcharter`  serve para fazer gráficos interativos. Já fizemos um post muito interessante para mostrar o uso desse pacote e você pode acessar clicando aqui [aqui](https://daslab-ufes.github.io/highcharter/). Segue um *spoiler* do que vai encontrar no post:


```{r, echo=FALSE, warning=FALSE, message=FALSE}
grafico6 <- hchart(
  dados_todos, 
  "heatmap", 
  hcaes(
    x = data_notificacao,
    y = municipio, 
    value = perc_total
    )
  ) %>%
  hc_colorAxis(
    stops = color_stops(10, viridisLite::inferno(10))) %>%
  hc_yAxis(
    title = list(text = ""),
    reversed = TRUE, 
    offset = -10,
    tickLength = 0,
    gridLineWidth = 0, 
    minorGridLineWidth = 0,
    labels = list(style = list(fontSize = "9px"))
  ) %>%
  hc_xAxis(
    title = list(text = ""), 
    gridLineWidth = 0,
    offset = 20,
    labels = list(style = list(fontSize = "5px"))
  ) %>%
  hc_title(
    text = "Número de casos relativo ao total observado na pandemia"
    ) %>%
  hc_subtitle(
    text = "Número de casos dividido pelo maior valor de número de casos"
  ) %>% 
  hc_legend(
    layout = "horizontal",
    verticalAlign = "top",
    align = "left",
    valueDecimals = 0
  )


```

```{r}
grafico6
```

### **plotly**

O pacote `plotly`  cria gráficos interativos da web a partir de gráficos do ggplot. Uma maneira muito simples de usar o pacote é atribuir um gráfico do ggplot a um objeto e plotar esse gráfico com o `ggplotly`. Para esse exemplo vamos usar um gráfico que fizemos lá no comecinho do post.


```{r message=FALSE, warning=FALSE}
library(plotly)

pt <- ggplot(Cars93, aes(x = Type, fill = AirBags)) + 
  geom_bar(position = position_dodge(preserve = "single")) + 
    scale_fill_viridis_d() + 
  theme_bw()

ggplotly(pt)
```

<https://plotly.com/r/>

<https://operdata.com.br/blog/como-usar-o-pacote-plotly-no-r/>


### **gganimate**

`gganimate` é um pacote que permite a construção de gráficos animados. Por exemplo, poderíamos construir um gráfico em formato de  gifs ou vídeos ilustrando alguns conceitos de distribuições de probabilidade com mesma média e variâncias diferentes por exemplo. Também já fizemos um post incrível sobre esse post, é só clicar [aqui](https://daslab-ufes.github.io/estatistica_animada/). 

# Referências 

<https://operdata.com.br/blog/como-interpretar-um-boxplot/>

<https://www.r-graph-gallery.com/index.html>

<https://github.com/rstudio/cheatsheets/blob/master/data-visualization-2.1.pdf>
